---
title: 'Classification Automatique : Projet'
author: "Rémi TANIEL"
date: "5/20/2020"
output: pdf_document
---

```{r setup, include=FALSE}
knitr::opts_chunk$set(echo = TRUE)
```

## Question 1 : Analyse et traitement des données

On commence par charger et visualier une partie du jeu de données contenant des caractéristiques d'appareil photos :

```{r}
data <- read.csv("/Users/remi/Downloads/Camera.csv", header = TRUE, sep = ";")

head(data)
```

On remarque que notre premiere colonne est le nom et on peut donc la supprimer :

```{r}
rownames(data) <- data[,1]
data <- data[,-1]
```


On décide ensuite d'analyser notre jeu de données : 

```{r}
summary(data)
```

Nos variables sont exclusivement quantitatives à part la variable "Release.date" qui est quanlitative représentant la date de sortie de notre modèle d'appareil photo :

```{r}

```

on remarque que notre jeu de données contient également des valeurs NA, on supprime donc ces valeurs :



## Question 2 : Implémentation de l'algorithme k-means

On décide ensuite d'implémenter l'algorithme k-means vu en cours

```{r}

```


## Question 3 : Application à notre jeu de données

On applique cet algorithme à notre jeu de données pour proposer une segmentation adéquate :

## Question 4 : Algorithme k-means de R

Cette fois-ci on propose une segmentation à partir de la méthode des k-means de R :

```{r}
m <- kmeans(data, centers = 3)
```



