---
title: "Réalisation d'une ACM"
author: "Rémi Taniel, Clara Maignan, Vincent Rosset et Hugo Delegue"
date: "24/09/2019"
output: 
  pdf_document:
    toc: true
---

\newpage

```{r setup, include=FALSE}
knitr::opts_chunk$set(echo = TRUE)
```

# 1ère partie : Importation des données

On commence par importer les données grâce à :

```{r}
data <- read.table("/home/remi/Documents/Cours/AD/data/classe.csv", sep = ",", dec = ".", header = TRUE)
```

Puis on visualise les données grâce à la fonction str(...) :

```{r}
str(data)
```

Notre jeu de données comporte 14 obervations (14 réponses) et 4 variables (les 3 questions et un libellé), on remarque également que toutes les variables sont des variables qualitatives, c'est à dire, pour le sexe de la personne interrogée :

* H: Homme
* F: Femme

Les réponses à la seconde question (quelle est la couleur de tes cheveux) sont :

* BLO: Blond
* BRU: Brun
* NOIR: Noir
* CHA: Chatain

Puis pour la région de naissance :

* HDF: Haut De France:
* IDF: Ile de France
* PDLNORM: Pays de la Loire et Normandie
* SUD: Sud
* Autre: à l'étranger

On se décide de visualiser les 6 premières lignes de nos données ;

```{r}
head(data)
```

On remarque que nous devons enlever la colonne `libelle`, on décide donc de formater nos données pour donner un identifiant aux différentes lignes, dans notre cas, ce sera la variable `libelle` :

```{r}
rownames(data) <- data$libelle
data <- data[,-1]
head(data)
```

# 2e partie : Mise en oeuvre de l'ACM

Pour réaliser l'ACM, nous aurons besoin du package FactoMineR :

```{r}
library(FactoMineR)
```

Puis on range les résultats de l'ACM (valeurs propres, coordonnées, contribution) dans la variable `data.mca`, dans notre cas, nous ne retenons que les 5 premiers axes et on souhaite que les graphiques ne soient pas générés lors de l'appel de la fonction :

```{r}
data.mca <- FactoMineR::MCA(data, ncp = 5, graph = FALSE)
```

# 3e partie : Analyse des résultats

## Nombre d'axe à retenir

Pour connaître le nombre d'axe que nous devons retenir, nous pouvons utiliser 3 critères :

* Part d'inertie supérieure à la moyenne
* Part d'inertie cumulée supérieure à 80%
* Critère du coude

Pour rappel, les valeurs propres des différents axes sont stockés dans :

```{r}
data.mca$eig
```

### Part d'inertie supérieure à la moyenne

La moyenne des part d'inertie expliquée par chaque axe peut être obtenue par :

```{r}
mean(data.mca$eig[,2])
```

Selon ce critère, nous pouvons retenir les 4 premiers axes, qui possèdent tous une part d'inertie supérieure à la moyenne calculée qui est de 12.5.

### Part d'inertie cumulée supérieure à 80%

Tout comme le précédent critère, nous retenons les 5 premiers axes, en effet, ces 5 dimensions expliquent 87,36% de l'inertie totale portée par nos données.

### Critère du coude

Afin d'appliquer ce critère, nous devons dans un premier temps, tracer le graphique suivant :

```{r}
barplot(data.mca$eig[,2])
```

Le coude apparaît entre la 5e et 6e dimension, donc en utilisant ce critère nous devons également retenir 5 dimensions.

### Conclusion sur le nombre d'axe à retenir

Selon les 3 critères, nous devons seulement retenir les 4 premiers axes, on retrouve donc la valeur du paramètre nommé ncp lors de l'appel à la fonction qui calcule l'ACM (FactoMineR::MCA).

## Analyse des quatres premiers axes en fonction des modalités

Pour obtenir les données des 4 premiers axes en fonction des modalités, on utilisa l'information suivante :

```{r}
data.mca$var
```

Pour chacune des 4 dimensions, nous allons retenir les variables dont la contribution est supérieure à la moyenne (soit 8.33), puis pour chacune des marques retenues, nous allons noter la qualité de leur répresentation sous cet axe, ainsi que le signe de ses coordonnées.

### Dimension 1

| Modalité | Contribution | Qualité | Signe |
| ----- | ---- | ---- | ---- |
| NOIR | 42.85714 | 1 | +|
| AUTRE |42.85714 | 1 | + |

La couleur de cheveux noir est la seule couleur qui contribue fortement à la dimension 1. A elle seule, elle
représente plus de 40% de l’information de l’axe.
La région de naissance AUTRE est la seule région qui contribue fortement à la dimension 1. A elle seule,
elle représente plus de 40% de l’information de l’axe

### Dimension 2

| Modalité | Contribution | Qualité | Signe |
| ----- | ---- | ---- | ---- |
| F | 17.4 | 0.583 | - |
| H | 17.4 | 0.583 | + |
| BLO | 16.1 | 0.378 | - |
| BRU | 14.8 | 0.435 | + |
| PDLNORM | 14.2 | 0.277 | - |
| Somme | 79.9 | 

Ces 5 modalités représentent 79.9% de l'information totale portée par la dimension 2, cet axe oppose les variables Homme (`H`) et Brund (`BRU`) aux variables Femmes (`F`), Blond (`BLO`) et Pays de la Loire / Normandie (`PDLNORM`).

### Dimension 3

| Modalité | Contribution | Qualité | Signe |
| ----- | ---- | ---- | ---- |
| CHA | 36.52 | 0.64 | - |
| PDLNORM | 27.49 | 0.48 | + |
| SUD | 16.40 | 0.29 | - |
| Somme | 80.41 |

Les trois modalités de réponse explique 80,41% des 18,64% de l’information portée par l’axe 3. 
Les modalités Chatain (`CHA`) et Sud (`SUD`) sont corrélées positivement entres elles et négativement avec la modalités Pays de la Loire / Normandie (`PDLNORM`)

### Dimension 4

| Modalité | Contribution | Qualité | Signe |
| ----- | ---- | ---- | ---- |
| HDF | 39.27 | 0.54 | + |
| IDF | 26.58 | 0.45 | - |
| Somme | 68.85 |

Les deux modalités de réponse expliquant 65,84% des 13,49% de l’information portée par l’axe 4. 
Les modalités Ile de France (`IDF`) et Haut de France (`HDF`) sont corrélées négativement entres elles.

## Analyse des quatres premiers axes en fonction des individus

Nous allons reprendre la même méthode que précédemment mais en l'appliquant aux individus et non plus aux modalités, dans ce cas on utilisera les données suivantes :

```{r}
data.mca$ind
```

Comme précédemment, pour chaque dimension, nous allons retenir les individus dont la contribution est supérieure à la moyenne qui est de :

```{r}
mean(data.mca$ind$contrib[,1])
```

### Dimension 1

| Modalité | Contribution | Qualité | Signe |
| ----- | ---- | ---- | ---- |
| EL5 |42.86 | 0.92 | + |
| EL8 |42.86 | 0.92 | + |

Les élèves 5 et 8 contribuent fortement à la dimension 1. Ils représentent à eux deux près de 85% de la
dimension. De plus, ces deux élèves sont très bien représentés sur l’axe avec un cos2 supérieur à 90. Enfin,
l’EL1 et l’EL8 contribuent tous deux positivement à l’axe 1

Nous avons vu que seulement les modalités des questions 2 et 3 contribuaient fortement à la dimension 1.
La région AUTRE et la couleur de cheveux NOIR contribuent tous deux positivement à l’axe 1. Ainsi, on
peut en déduire que l’axe 1 représente les élèves qui ont des cheveux noirs et qui sont nés hors de France.
Enfin les élèves 5 et 8 contribuent tous deux positivement à l’axe 1. Cela laisse supposer qu’ils ont tous les
deux les cheveux NOIRS et sont nés hors de france

### Dimension 2

| Individu | Contribution | Qualité | Signe |
| ----- | ---- | ---- | ---- |
| EL11 | 23.3 | 0.57 | + |
| EL1 | 18.7 | 0.46 | + |
| EL7 | 12 | 0.47 | - |
| EL12 | 12 | 0.47 | - |
| Somme | 66 |

Ces 4 individus expliquent 66% de l'information portée par l'axe 2. Il oppose l'EL11 et EL1 aux élèves EL7 et EL12.

### Dimension 3

| Individu | Contribution | Qualité | Signe |
| ----- | ---- | ---- | ---- |
| EL9 | 49.27 | 0.79 | + |
| EL3 | 13.35 | 0.33 | - |
| EL6 | 11.69 | 0.27 | + |
| EL11 | 11.17 | 0.25 | - |
| Somme | 85.48 |

Les individus EL9, EL3, EL6 et EL11 expliquent 85.48% de l’information portée par l’axe 3.
Les individus EL3 et EL11 s’opposent aux individus EL6 et EL9 qui sont positivement corrélés avec l’axe 3. 

### Dimension 4

| Individu | Contribution | Qualité | Signe |
| ----- | ---- | ---- | ---- |
| EL2 | 19.04 | 0.40 | + |
| EL12 | 11.95 | 0.30 | + |
| Somme | 30.99 |

Les individus EL2 et EL12 expliquent 30.99% de l’information portée par l’axe 4.
Les individus EL2 et EL12 sont positivement corrélés avec l’axe 4. 

## Interprétation du premier plan factoriel

On peut obtenir les projections des marques et des attributs dans le premier plan factoriel grâce à :

```{r}
FactoMineR::plot.MCA(data.mca, axes = c(1, 2))
```

On remarque l'axe2 oppose les hommes bruns représentés par les EL12 et EL7 aux femmes blondes représentées par les EL11 et EL1.