---
title: "Niveau scolaire d'une classe de 6e"
author: "Taniel Rémi"
date: "16/09/2019"
output:
  pdf_document: default
---

```{r setup, include=FALSE}
knitr::opts_chunk$set(echo = TRUE)
```

# Introduction

Dans cette étude, nous nous intéresserons aux résultats d'une classe de 6e composée de 27 élèves sur les 14 disciplines suivantes :

* ORTH: Orthographe
* GRAM: Grammaire
* EXPR: Expression écrite
* RECI: Récitation
* MATH: Mathématiques
* ANGL: Anglais
* HIST: Histoire
* BIOL: Biologie
* EDMU: Education musicale
* ARTS: Arts plastiques
* TECH: Technologie
* EPS: Education Physique et Sportive
* GEO: Géographie
* EXPO: Exposé

# Partie 1 : Importation et visualisation des données

Nos données sont sauvegardées au format CSV dans le fichiers notes, nous commencons donc par importer les données dans la variable `data` grâce à la fonction suivante :

```{r}
data <- read.table("/home/remi/Documents/Cours/AD/data/notes.csv", sep = ";", dec = ",", header = TRUE)
```

On visualise les types de nos données et la forme de celles-ci grâce à la fonction `str` appliquée à notre variable :

```{r}
str(data)
```

Notre jeu de données contient 27 observations, représentant nos 27 élèves, pour 15 variables, représentant les matières. On remarque qu'à part la première colonne qui est le numéro de l'élève, toutes les autres variables sont quantitatives, et représentent la moyenne dans chaque matière pour un élève donné.

On décide de reformater les données pour supprimer la variable `eleves` et donner des identifiants de lignes à nos données, dans notre cas on prendra le numéro de l'élèves en question :

```{r}
rownames(data) <- data$eleves
data <- data[,-1]
```

Notre jeu de données devient alors :

```{r}
head(data)
```

# Partie 2 : Mise en oeuvre de l'ACP

Pour réaliser l'ACP et les prochaines questions, nous allons avoir besoin des librairies suivantes :

```{r}
library(FactoMineR)
library(Hmisc)
```

Puis on range les résultats de l'ACP (valeurs propres, coordonnées, contribution) dans la variable `data.pca`, dans notre cas, nous ne gardons que les 6 premieres dimensions pour notre analyse et on souhaite que les graphiques ne soient pas générés lors de l'appel de la fonction :

```{r}
data.pca <- FactoMineR::PCA(data, scale.unit = TRUE, ncp = 6, graph = FALSE)
```

Les valeurs propres des différentes dimensions sont stockés dans la variable :

```{r}
data.pca$eig
```

On remarque que la somme des valeurs propres est égale aux nombre de variables soit 14 dans notre cas :

```{r}
sum(data.pca$eig[,1])
```

Les contributions, cos2 et coordonnées en fonction des dimensions sont stockés pour les variables dans la variable :

```{r}
data.pca$var
```

Et pour les individus, on retrouvera ces informations dans la variable :

```{r}
data.pca$ind
```

# Partie 3 : Analyse des résultats

## Question 2 : Tableau des statistiques sommaires

La tableau des statistiques sommaires est obtenu par la fonction :

```{r}
summary(data)
```

Grâce à ce tableau, nous pouvons déduire les renseignements suivants :

* En grammaire (variable GRAM) 50% des élèves ont en dessous de 7,5, tandis que 50% des élèves ont plus de 15 de moyenne en exposé (variable EXPO).
* En orthographe (ORTH), les notes sont très hétérogènes (minimum 0 et maximum 20 de moyenne), comme en technologie (TECH) ou en géographie (GEO).
* Généralement la moyenne dans chacunes des 14 matières est supérieure à 10, on peut donc déduire que la classe a plutôt un bon niveau.

## Question 3 : Coefficient de corrélation

Pour obtenir les différents coefficients de corrélation entre les différentes variables de notre jeu de données, on utilise la fonction `rcorr` se trouvant dans la librairie `Hmisc` :

```{r}
Hmisc::rcorr(as.matrix(data))[1]$r
```

On remarque qu'il y a très peu de coefficient négatif entre les variables, et que ces coefficients sont relativement faible, les seuls coefficients de corrélation négatif ayant une valeur "correcte" sont ceux entre :

* L'orthographe et la technologie (-0.29)
* La grammaire et la technologie (-0.17)
* L'anglais et la technologie (-0.22)
* L'anglais et l'éducation physique et sportive (-0.27)
* La biologie et la technologie (-0.17)
* L'éducation physique et sportie et l'exposé (-0.22)

La technologie est souvent négativement corrélé avec les autres disciplines, cela n'est pas étonnant, en effet, cette matière est relativement à part et n'a pas de relation avec les autres, elle est très probablement peu travaillé par rapport aux autres.

Tout comme l'EPS qui n'a aucun rapport avec des matières comme l'anglais ou l'exposé, il n'est donc pas étonnant de voir un coefficient de corrélation négatif entre ces disciplines.

## Question 4 : Nombre de composantes principales à retenir

Pour rappel, on obtient les valeurs propres des dimensions grâce à la variable :

```{r}
data.pca$eig
```

Il y a 3 critères pour déterminer le nombre d'axes à retenir pour notre analyse, ce sont :

* La part d'inertie cumulée supérieure à 80%
* La comparaison avec la moyenne
* La règle du coude (également appellée règle de Kaiser)

Nous allons pour chacun de ces critères, déterminer le nombre de composantes principales à retenir.

### Part d'inertie cumulée

Pour ce critère, nous devons additionner les valeurs propres des axes jusqu'à obtenir un pourcentage cumulé supérieur à 80%, grâce au tableau ci-dessus, nous pouvons retenir les 6 premières composantes qui à elles seules réprésentent un peu plus 84% de l'information totale.

### Comparaison avec la moyenne

Pour utiliser ce critère, on commence par calculer la moyenne des pourcentages des valeurs propres, obtenu grâce à :

```{r}
mean(data.pca$eig[,2])
```

Puis nous retenons les composantes principales dont le pourcentage d'inertie est supérieur à cette moyenne, dans notre cas, nous pouvons retenir les 5 premières composantes principales en utilisant ce critère.

### Critère de coude

Pour utiliser ce critère, nous devons d'abord tracer le graphique suivant :

```{r}
barplot(data.pca$eig[,2])
```

On recherche l'apparition d'un coude, sur notre graphique, le coude apparaît entre le 3e et 4e dimension, donc selon ce critère nous pouvons retenir 3 composantes principales.

### Conclusion

Nous décidons de retenir 5 composantes principales pour notre analyse.

## Question 5 : Interprétation des 3 premiers axes par rapport aux disciplines

On recupère les données (contribution, qualité de représentation et coordonnées) des disciplines sur les différentes dimensions grâce à la variable :

```{r}
data.pca$var
```

Pour chacune des 3 premières dimensions, nous allons retenir les disciplines ayant une contribution supérieure à la moyenne, et nous allons noté :

* La valeur de sa contribution
* La valeur de sa qualité de représentation selon cet axe
* Le signe

### Dim 1. (34,11%)

| Disciplines | Contribution | Qualité | Signe |
| ------ | ------ | ----- | ----- |
| EXPR | 16.00 | 0.76 | + |
| MATH | 11.26 | 0.53 | + |
| HIST | 10.21 | 0.48 | + |
| ARTS | 12.03 | 0.57 | + |
| ANGL | 9.15 | 0.44 | + |
| ORTH | 8.86 | 0.43 | + |
| EDMU | 8.71 | 0.41 | + |
| EXPO | 7.14 | 0.34 | + |
| Somme | 83.36 |

Les disciplines retenus expliquent à elles seules 83.36% de l'information portée par la dimension 1, on remarque que sur cet axe, toutes les coordonnées des variables sont positives, cet axe n'oppose donc aucune variable.
Il y a donc un lien entre l'expression écrite (EXPR), les mathématiques (MATH), l'histoire (HIST), les arts plastiques (ARTS), l'anglais (ANGL), l'orthographe (ORTH), l'éducation musicale (EDMU) et l'exposé (EXPO).

### Dim. 2 (17.09%)

| Discipline     | Contribution | Qualité | Signe |
| ------------- | -------- | ----- | ---- |
| ORTH           | 10.14        | 0.24    |   -   |
| GRAM           | 9.86         | 0.24    |   -   |
| RECI           | 14.80        | 0.35    |   +   |
| ANGL           | 14.16        | 0.34    |   -   |
| EDMU           | 11.96        | 0.29    |   +   |
| TECH           | 11.09        | 0.27    |   +   |
| EPS            | 7.80         | 0.19    |   +   |
| Somme | 79.81 |

Les disciplines retenus expliquent 79.81% de l'information portée par la dimension 2, en regardant le signe des variables sur cet axe, nous pouvons dire que la dimension 2 oppose la récitation (RECI), l'éducation musicale (EDMU), la technologie (TECH) et l'EPS aux matières orthographe (ORTH), grammaire (GRAM) et anglais (ANGL).

On remarque qu'on retrouve cette oposition dans les coefficients de corrélations entre ces disciplines.

### Dim. 3 (10.7%)

| Disciplines | Contribution | Qualité | Signe |
| ---- | ------ | ----- | ----- |
| EPS | 24.16 | 0.36 | + |
| GEO | 19.5 | 0.29 | + |
| TECH | 14.5 | 0.22 | - |
| EXPO | 13.72 | 0.21 | - |
| RECI | 9.20 | 0.14 | - |
| Somme | 81.08 |

Les disciplines retenus expliquent 81.08% de l'information portée par la dimension 3, cet axe met en opposition l'EPS et la géographie (GEO) à la technologie (TECH), l'exposé (EXPO) et la récitation (RECI).

## Question 6 : Cercle de corrélation

On obtient le cercle de corrélation avec la fonction plot.PCA dans la librairie FactoMineR :

```{r}
FactoMineR::plot.PCA(data.pca, axes = c(1,2), choix = "var")
```

On remarque que suivant l'axe 1, toutes les variables sont positives, cet axe n'oppose aucune variable, elles sont toutes liées entre elles, si l'une de ces variables est grande, alors le reste des variables le sera aussi (mais faiblement dans le cas de la technologie ou l'EPS)

Les disciplines les mieux représentés dans ce plan sont les suivantes :

* l'éducation musicale
* l'expression écrite
* l'anglais
* l'orthographe

## Question 7 : Interprétation

On peut déduire de ce phénomène que si un élève est plutôt bon dans une de ces matières, il sera également bon dans les autres, et inversement, si il a de mauvaises notes dans une de celles-ci, il est fortement probable qu'il en a des mauvaises dans les autres également.

## Question 8 : Contribution de certains élèves

La contribution des élèves EL10 et EL12 par rapport aux axes factoriels 1 et 2 est donnée par :

```{r}
data.pca$ind$contrib[c("EL10","EL12"),c("Dim.1","Dim.2")]
```

On remarque que les 2 élèves contribuent fortement au premier axe factoriel, tandis que seul l'élève EL10 contribue au deuxième axe factoriel.
Nous pouvons interpréter ces résultats en disant que ces 2 élèves ont une bonne moyenne en expression écrite, en mathématiques, en biologie, en art plastique, en histoire.
Tandis que seul l'élève EL10 a de bonne note en technologie, sport et récitation.

## Question 9 : Explication des axes 1,2 et 3 par les élèves

La contribution des différents élèves sur les 3 premiers axes est donnée grâce à la variable suivante :

```{r}
data.pca$ind$contrib[,c("Dim.1","Dim.2","Dim.3")]
```

Pour la dimension 1, les élèves qui l'expliquent sont : 1,9,10,12,21,23,24
Pour la dimension 2, les élèves qui l'expliquent sont : 1,13,16,17,19,21,22,23,26
Pour la dimension 3, les élèves qui l'expliquent sont : 3,4,7,13,20,23,24,25

# Question 10

